【裁判字號】    98,基簡,315
【裁判日期】    980924
【裁判案由】    給付票款
【裁判全文】
臺灣基隆地方法院基隆簡易庭民事判決   98年度基簡字第315號
原      告  丁○○
訴訟代理人  陳培仁律師
            黃英豪律師
被      告  甲○○
上列當事人間請求給付票款事件，本院於中華民國98年9月7日言
詞辯論終結，判決如下：
    主  文
被告應給付原告新臺幣壹佰伍拾柒萬伍仟壹佰陸拾元，及如附表
所示之利息。
訴訟費用新臺幣壹萬陸仟陸佰肆拾貳元由被告負擔。
本判決得假執行。
    事實及理由要領
一、按訴狀送達後，原告不得將原訴變更或追加他訴；但請求之
    基礎事實同一者，不在此限，民事訴訟法第255條第1項第2
    款定有明文。原告提起本件訴訟時，原聲明被告應給付原告
    新臺幣（下同）421,900元及自本院98年度司促字第2672號
    支付命令送達之翌日起至清償日止，按年息百分之六計算之
    利息，嗣基於同為票據法律關係，變更聲明被告應給付原告
    1,575,160元，及如附表所示之利息，揆諸前揭說明，原告
    變更訴之聲明自應准許，先予敘明。
二、原告起訴主張：
  (一)訴外人褚美智之配偶與被告合夥經營車行，自民國（下同）
    90年11月起被告即陸續經由訴外人褚美智向原告借款週轉，
    由訴外人褚美智將被告所開立之支票交付原告供日後還款之
    用，原告再將被告所需款項匯往褚美智之銀行帳戶內。惟自
    98年3月25起被告陸續跳票，均屆期不獲兌現，原告持有被
    告所簽發如附表所示之8張支票（下稱系爭支票），其中編
    號第1號及第2號之票據2紙，業經原告向本院聲請支付命令
    （本院98年度司促字第2672號），經98年4月8日送達被告，
    嗣被告於同年月14日向本院提出異議，經原告提起本件訴訟
    而於訴訟進行中，被告所開立如附表所示編號第3號至第6號
    之支票，亦相繼跳票，總計1,575,160元，迭催不理，為此
    依票據法律關係提起本件訴訟，並聲明如主文第1項所示。
  (二)對於被告答辯所為陳述略以：
    依票據法第126條之規定及參照最高法院86年度台上字第717
    號民事判決意旨，被告既抗辯印章遭訴外人褚美智盜用之事
    實，為原告所否認，而被告亦不否認系爭支票上之有關被告
    發票之印文確為其印章，自應由被告就印章遭訴外人褚美智
    盜用之事實，負舉證責任。又自90年11月開始，被告均係開
    立十幾二十萬金額之支票，由第三人褚美智交予原告，雖非
    被告本人親自交付，但以兩造資金調度模式，長期以來均係
    由訴外人褚美智將被告開立之支票交付原告，同時除系爭支
    票以外，被告所開立之其他支票事後均已兌現等情觀之，使
    原告相信被告與訴外人褚美智間有代理關係，顯然訴外人褚
    美智有為被告開立系爭支票之權限甚明，從權利概念以及被
    告的行為外觀可證兩造有票據收受之原因關係，又縱被告對
    褚美智為代理權之限制，依民法第107條規定，亦不得以此
    對抗善意之原告。
三、被告則請求駁回原告之訴，並辯稱：系爭支票並非被告所開
    立，而係訴外人褚美智盜蓋被告印章所簽發。被告之支票都
    是蓋好章交給訴外人褚美智，復於需開票時再使用無線電通
    知褚美智開票，而被告從未向原告借貸，亦不知訴外人褚美
    智以被告名義向原告借款，自90年以來被告均未查閱支票帳
    戶往來紀錄，迨98年3月始知訴外人褚美智盜用被告之支票
    向原告調取現金云云。
四、經查，原告主張持有以被告為發票人之系爭支票8紙，均已
    屆期均不獲兌現之事實，有系爭支票及退票理由單影本等件
    為證，且為被告所不爭執，堪信為真實。
五、按當事人主張有利於己之事實者，就其事實有舉證之責任，
    民事訴訟法第277條前段定有明文。又主張法律關係具有障
    礙事由之當事人，須就該障礙事由，負舉證之責任。又按支
    票為無因證券，執票人行使票據上權利，就支票之取得，有
    無正當原因，或有無對價關係，自不負證明之責，發票人欄
    之印文如為真正，即應推定該支票亦屬真正，亦即應推定該
    支票係為發票人所作成。倘主張其印章係被盜用時，則被盜
    用之事實，依舉證責任分配之原則，自應由為此主張者負舉
    證責任。本件被告對於系爭支票上被告印章之真正，並不爭
    執，惟辯稱其印章係遭訴外人褚美智所盜用，揆諸上開說明
    ，自應由被告就其印章遭盜用之事實負舉證責任。經查，證
    人乙○○即靠行於被告經營車行之司機雖到庭證稱：「（問
    ：被告的票也是褚美智開給你的嗎？）我領薪資時都是褚美
    智親自開蓋被告的章，然後交給我。另外我們去領貨物時，
    雖然會帶褚美智或被告的空白支票去開，上面的章都已經蓋
    好了，但有限定這只限用於領貨物時之必要費用。（問：你
    有看到被告跟褚美智說不能開票給原告？）沒有。但我們都
    知道開票只能用在貨物運輸。」（見本院98年9月7日言詞辯
    論筆錄），然其證言至多僅能證明訴外人褚美智交予證人之
    支票係用於支付薪資或運費，而不能證明褚美智盜用被告之
    印章開票向原告借款，而被告復未提出其他證據證明其主張
    ，其上開抗辯自不足採。被告雖又抗辯其未授權褚美智向原
    告借款云云，惟查，訴外人褚美智自90年11月間起至98年3
    月間止，每年少則6次，多則12次，以被告為發票人之支票
    向原告借款，每次金額均在13至25萬元之間，且至98年1月
    25日止，被告上開支票均如期兌現，及原告已將訴外人持系
    爭支票向原告借用之款項匯入褚美智帳戶等情，有存摺影本
    及97年12月1日起至98年3月6日止基隆市第二信用合作社存
    款存入水單影本7紙附卷可稽。證人丙○○即原告公司員工
    亦到庭陳稱：「（問：你有無見過褚美智？）有，他到我們
    公司說要替他們公司老闆用票據調現金。（問：你看過他幾
    次？）過去這一、兩年，大概平均一個月兩次，如果他們在
    講話，我會聽到，我有聽到他說他的老闆是被告的名字。（
    問：原告有借他錢嗎？）有，因為是我去匯錢的，是匯到褚
    美智的戶頭，因為她和被告是股東，匯到她戶頭，用來支付
    他和被告合夥事業的費用。」（見本院前揭言詞辯論筆錄）
    ，是原告主張自90年11月起被告即陸續經由訴外人褚美智持
    被告所開立之支票向原告借款週轉，由訴外人褚美智將被告
    所開立之支票交付原告供日後還款之用，原告再將被告所需
    款項匯往褚美智之銀行帳戶內之事實，應為可採。至於被告
    雖辯稱其自90年以來均未查閱支票帳戶往來紀錄，迨98年3
    月始知訴外人褚美智盜用被告之支票向原告調取現金云云，
    惟衡諸常情，被告既以支票作為給付運費、薪資之工具，支
    票之使用與其營業及信用密切相關，被告竟自90年間至98年
    3月間均將支票開立之事務交予訴外人褚美智，且長達8年未
    察看支票往來紀錄以明瞭其資金往來及支票使用情形，實與
    常理相違。況被告於本院98年7月20日言詞辯論期日當庭陳
    稱：「給褚美智的票我都蓋好章了，就算我是私人要用的，
    我也都是使用無線電通知褚美智開票，讓他方便做帳。」等
    語，並提出自製使用支票紀錄及銀行帳戶資料，足見被告對
    於支票之使用甚為謹慎，要無不知褚美智以其名義持票向被
    告借款之可能，被告上開所辯，不足採信。綜上，自90年11
    月間以來，訴外人褚美智均持被告開立之支票向原告借款，
    且除系爭8張支票外，其餘所有支票均已兌現，而被告縱未
    授權予褚美智，其長期以來任令褚美智持其簽發之票據向原
    告借款，且除系爭支票外，其餘支票均已兌現，被告之行為
    即已構成被告授與訴外人褚美智持被告之票據向原告借款之
    權利之外觀，而為原告善意信賴，則依民法第169條表見代
    理之規定，被告應負授權人之責即與有授與代理權之本人負
    同一責任。從而，被告辯稱從未與原告有借貸關係存在云云
    ，自無可採。從而，原告依票據法律關係請求被告給付1,57
    5,160元，及如附表所示之利息，為有理由，應為准許。
六、又本件係就民事訴訟法第427條第2項規定之適用簡易程序訴
    訟所為被告敗訴之判決，爰依民事訴訟法第436條第2項、第
    389條第1項第3款，依職權宣告假執行。
七、據上論結，本件原告之訴為有理由，依民事訴訟法第436條
    第2項、第78條、第389條第1項第3款，判決如主文。
中    華    民    國    98    年    9    月     24    日
                  基隆簡易庭法  官  姚貴美
以上正本係照原本作成。
對於本件判決如有不服，應於收受送達後20日內向本院提出上訴
書狀，上訴於本院合議庭，並按他造當事人之人數附具繕本。
中    華    民    國    98    年    9    月     24    日
                            書記官  詹小瑤
附表：98年度基簡字第315號
┌──┬────────┬─────┬──────┬──────┬──────┐
│編號│   付  款  人   │ 票據號碼 │ 發  票  日 │  票面金額  │ 退  票  日 │
│    │                │          │  （民國）  │ （新臺幣） │即利息起算日│
│    │                │          │            │            │  （民國）  │
├──┼────────┼─────┼──────┼──────┼──────┤
│ １ │甲○○          │ RH0000000│98年3月25日 │220,300元   │本院98年度司│
│    │                │          │            │            │促字第2672號│
│    │                │          │            │            │支付命令送達│
│    │                │          │            │            │翌日即98年4 │
│    │                │          │            │            │月9日       │
├──┼────────┼─────┼──────┼──────┼──────┤
│ ２ │同上            │ RH0000000│同上        │201,600元   │同上        │
├──┼────────┼─────┼──────┼──────┼──────┤
│ ３ │同上            │ RH0000000│98年4月25日 │233,200元   │98年4月27日 │
├──┼────────┼─────┼──────┼──────┼──────┤
│ ４ │同上            │ RH0000000│同上        │227,510元   │同上        │
├──┼────────┼─────┼──────┼──────┼──────┤
│ ５ │同上            │ RH0000000│98年5月25日 │143050元    │98年5月25日 │
├──┼────────┼─────┼──────┼──────┼──────┤
│ ６ │同上            │ RH0000000│同上        │139,800元   │同上        │
├──┼────────┼─────┼──────┼──────┼──────┤
│ ７ │同上            │ RH0000000│98年6月25日 │195,300元   │98年6月25日 │
├──┼────────┼─────┼──────┼──────┼──────┤
│ ８ │同上            │ RH0000000│同上        │214,400元   │同上        │
├──┴────────┴─────┴──────┴──────┴──────┤
│合計  1,575,160元                                                           │
│以上利息均以年息百分之六計算。                                              │
└──────────────────────────────────────┘


司法院資訊處製作；財團法人民間司法改革基金會備份。
